【裁判字號】    90,台上,402
【裁判日期】    900118
【裁判案由】    妨害自由
【裁判全文】
最高法院刑事判決                                  九十年度台上字第四○二號
    上  訴  人  甲○○
右上訴人因妨害自由案件，不服台灣高等法院台南分院中華民國八十九年八月二日第
二審更審判決（八十九年度重上更(五)字第二二四號，起訴案號：台灣台南地方法院檢
察署八十三年度偵字第一○九九九、一二四九四、一二九八三號），提起上訴，本院
判決如左：
    主  文
上訴駁回。
    理  由
按刑事訴訟法第三百七十七條規定，上訴於第三審法院，非以判決違背法令為理由，
不得為之。是提起第三審上訴，應以原判決違背法令為理由，係屬法定要件。如果上
訴理由狀並未依據卷內訴訟資料，具體指摘原判決不適用何種法則或如何適用不當，
或所指摘原判決違法情事，顯與法律規定得為第三審上訴理由之違法情形，不相適合
時，均應認其上訴為違背法律上之程式，予以駁回。本件上訴意旨略稱：(一)原判決無
證據遽認上訴人託人索債，顯有理由不備之違法。(二)原判決認上訴人索債金額為新台
幣（下同）六百八十萬元，與王為明及被害人之供述前後不符，且王為明向被害人索
取三百三十萬元後，並未交付上訴人，顯與上訴人無關，原判決認定「尚未分給甲○
○」，即有未洽，且上訴人既未得分文，如何會與王為明共謀﹖判決理由顯然矛盾。
(三)全卷並無上訴人及早離去，預為日後脫罪之事證，原判決以臆測之詞加以推定，亦
有違證據法則。(四)王為明強押被害人並索取一千萬元，係其個人所為，並非上訴人主
導，且上訴人已將債權轉讓與張宏斌，更無共謀犯案之必要，原審未調取另案上訴人
與張宏斌間之協議書，遽行判決，其調查職責即有未盡。(五)王為明私吞三十萬元，應
否成立侵占罪，原判決未加論述；又本件妨害自由與傷害罪，係屬犯意個別，應依法
分別論科，原判決遽依一行為觸犯數罪名，依想像競合處斷，亦有未洽；再原判決認
王為明等另犯強制罪，卻漏未引用刑法第三百零四條第一項，另王為明等所為應成立
擄人勒贖及強盜罪，原判決竟僅論以妨害自由罪，均有違誤云云。惟查原判決綜核卷
內證據資料，認上訴人有妨害自由犯行，因而撤銷第一審關於上訴人妨害自由部分不
當之科刑判決，改判論處上訴人甲○○共同以非法方法剝奪人之行動自由罪刑，已詳
其調查證據之結果及其取捨證據認定之理由，並說明：(一)共同被告陳國文於警訊及
偵查中就如何持刀槍討債及恐嚇被害人之事實，供承不諱，尤於原審調查時供稱：王
為明有說處理完，要交（錢）給甲○○等語，核與被害人姚聖賢、姚尤美娥指述相符
。(二)共同被告王為明允諾為上訴人甲○○處理姚聖賢債務後，與甲○○議定於民國八
十三年九月五日上午十時許，在高雄市○○路、凱旋路路口與共同被告陳長盛會合後
，三人同至台南午餐，甲○○再於當日下午載王為明等人至「唐榮超市」認清姚聖賢
長相等事實，業據共同被告王為明於第一審時供述綦詳；俟王為明聯繫陳國文於該日
下午七時許抵達台南後，即與上訴人甲○○同在「唐榮超市」附近小吃店晚餐，陳國
文聽聞上訴人甲○○、王為明等人商議處理細節，上訴人甲○○並告知可於超市十二
時許打烊後處理，復稱今日倘未能找到姚聖賢，改日再處理各節，復據共同被告陳國
文供述在卷；是共同被告王為明供稱係受上訴人甲○○之託處理債務各節，應無疑義
。上訴人甲○○雖未實際參與右揭妨害自由等構成要件行為之實施，惟依其與王為明
等人在小吃店上開謀議過程，應足認其就以妨害自由等手段索債一節，已與共同被告
王為明、陳長盛等人有犯意聯絡；僅為圖東窗事發後得置身事外以避罪，推由共同被
告王為明等人實施而已。(三)上訴人雖辯稱其已將對於姚聖賢之債權讓與張宏斌云云，
惟張宏斌供稱其向甲○○購買六十台電動玩具，約六、七十萬元，約定如不做時，公
司可回收七成至七成半，約做三、四個月被警沒收二十多台，要上訴人甲○○回收，
另借上訴人一百五十萬元，甲○○是我上線，姚聖賢是甲○○上線，甲○○找姚聖賢
出面處理機台，但未處理好，有與甲○○寫協議書，協議書原本已遺失等語，與上訴
人甲○○供述張宏斌投資六十台電動玩具約三十萬元，再投資一百五十萬元，共一百
八十萬元，二人所供不一，且張宏斌供述協議書原本已遺失無從比對，依甲○○、張
宏斌投資額不過一百八十萬元，協議書影本何以記載讓與八百五十萬元﹖是有無讓與
債權之實，非無疑義。況如已讓與債權，甲○○何須自高雄協同王為明等前來台南並
至姚聖賢夫婦所經營之唐榮超市附近認清姚聖賢長相，同至上開超市附近之小吃店會
商細節﹖再上訴人甲○○於原審審理中陳稱：姚聖賢尚欠其六百八十萬元，伊委託張
宏斌全權處理，將來拿到錢我要分一些等情，足證上訴人雖其委託張宏斌全權處理其
與被害人姚聖賢間之債務，但並無全部債權已為轉讓消滅之意思，於債權債務未解決
前，尚難認上訴人甲○○已無參與本件妨害自由犯行之必要。故共同被告陳國文於本
院調查時供稱：王為明有說處理完，要交（錢）給甲○○等語，自屬可信。且上訴人
甲○○因與被害人姚聖賢間之債權債務關係提起民事訴訟已遭敗訴判決確定（見最高
法院八十六年度台上字第四二九○號卷第八頁背面甲○○之上訴理由狀第九至十行）
，益證上訴人甲○○因此懷恨在心，俟機報復，凡此足徵本件係上訴人甲○○與姚聖
賢間尚有債權債務存在，因而起意以非法方法討債，罪證明確，上訴人甲○○否認犯
罪，均屬畏罪諉責之詞，無可採信。(四)上訴人等以妨害自由、恐嚇方法向告訴人索債
，並毆傷告訴人，核渠等所為，係犯刑法第三百零二條第一項之以非法方法剝奪人之
自由罪，及同法第二百七十七條第一項之普通傷害罪。又上訴人等人一行為侵害姚聖
賢、姚尤美娥二人之自由，係一行為觸犯二罪名為想像競合犯應從一重處斷；其等妨
害自由犯行中之恐嚇、強制等行為，應為上開妨害自由罪所吸收，不另論罪。而渠等
所犯之妨害自由罪、傷害罪間，有方法結果之牽連犯關係，應從一重之妨害自由罪論
處。(五)末查公訴人雖依被害人之聲請上訴意旨謂上訴人等人所為應係犯擄人勒贖罪嫌
，惟按擄人勒贖罪嫌之成立，須行為人於主觀上有不法所有之意圖為前提。而上訴人
甲○○於偵查中已供稱：伊於七十八年間與告訴人姚聖賢投資經營賭博性電動玩具，
而被害人姚聖賢亦供承於七十六年至七十九年間，以「三樂電子公司」經營賭博電動
玩具，甲○○確有投資，彼此有金錢往來，而甲○○確曾投資姚聖賢三樂電子公司之
電玩，不惟證人鄧文清、鄧博文、林孟裕、王憲章等在偵查中到庭結證屬實，且有彼
等四人所出具書面證明書在本院前審卷可按，足見甲○○與被害人姚聖賢間確有債權
債務關係存在，應堪認定，何況上訴人甲○○確因於七十八年間與姚聖賢合夥投資賭
博性電動玩具，後經政府命令公告查禁，甲○○不願繼續經營，向姚聖賢要求退股取
回投資款，為姚聖賢所拒，雙方發生債務糾紛，甲○○因而夥同其他不詳姓名男子，
於七十八年七月一日二十時許，至台南市○○路○段三二四號姚聖賢住處，向其索價
不成，憤而要脅欲殺害姚聖賢，並毀損其住處物品，經臺灣臺南地方法院檢察署檢察
官以七十八年度偵字第六七六二號案件起訴，並經原審於八十年一月三十一日以七十
九年度上易字第一五八二號案件判決有罪，並減刑判處有期徒刑三月確定在案，二案
有前因後果關係，再上訴人甲○○因與被害人姚聖賢間之債權債務關係提起民事訴訟
又遭敗訴判決心有未甘，足認本件係因上訴人甲○○與被害人姚聖賢合夥經營賭博性
電動玩具所衍生之債務糾紛，造成怨隙，尚難認上訴人甲○○有何不法所有之意圖，
則共同被告陳國文等人受託代為討債，雖有妨害自由之行為，但無不法所有之意圖，
委屬可信。至本件討債之過程中陳國文、王為明如何行暴，強取姚妻皮包內之現金，
復難認另成立強盜罪。揆諸上開說明，上訴人甲○○等人所為，亦不足構成擄人勒贖
罪嫌，分別於判決理由內記甚詳，從形式上觀察，原判決並無違背法令情形。次查
採證認事乃事實審法院之職權，苟其證據之取捨及事實之認定並不違背論理法則及經
驗法則，即不容任意指為違法而執為適法之第三審上訴理由。上訴意旨置原判決之明
白論斷及說明於不顧，仍執陳詞，否認犯罪，乃單純事實之爭執，又未依據卷內訴訟
資料對原判決究竟如何違背法令為具體之指摘，徒憑己見就原判決已說明事項或屬原
審採證認事職權之適法行使，任意指摘為違法，自不得據為第三審上訴之合法理由。
其上訴違背法律上之程式，應予駁回。
據上論結，應依刑事訴訟法第三百九十五條前段，判決如主文。
中      華      民      國     九十     年      一      月     十八     日
                              最高法院刑事第二庭
                                  審判長法官  莊  來  成
                                        法官  呂  潮  澤
                                        法官  謝  俊  雄
                                        法官  白  文  漳
                                        法官  蘇  振  堂
      右正本證明與原本無異
                                              書  記  官
中      華      民      國     九十     年      一      月      三十    日


司法院資訊處製作；財團法人民間司法改革基金會備份。
